臺灣桃園地方法院民事判決　　　　　　 93年度重訴字第103號
原　　　告　丙○○
（即被選定人）
被　　　告　乙○○○○○○○○○○○○○職業補習班
訴訟代理人　張立業律師
複代理人　　甲○○
　　　　　　　　　　　　之2
　　　　　　王世豪律師
上列當事人間請求返還土地等事件，於民國94年2 月18日辯論終
結，本院判決如下：
    主  文
被告應將坐落桃園縣中壢市○○段第六六地號土地上如附表Ａ、
Ｂ、Ｃ之地上物拆除，將土地返還原告及其他共有人。
訴訟費用由被告負擔。
本判決第一項於原告以新台幣陸拾伍萬元為被告供擔保後得假執
行。但被告如以新台幣壹佰捌拾捌萬壹仟元為原告預供擔保後，
得免為假執行。
    事  實
甲、原告方面：
一、聲明：除供擔保之金額外，如主文所示。
二、陳述：
（一）查原告等人均係坐落桃園縣中壢市○○段66地號土地（下
      稱系爭土地）之共有人之一，此有土地登記謄本乙件足稽
      。被告未經土地共有人之全體同意，竟無權占用前開土地
　　　，並於地上設置建築物及其他地上物，供作汽車駕駛補習
  　　班之營業使用，致侵害原告之土地所有權，並以此獲取非
    　法使用土地之不當利益，此有地籍圖及報紙節本中之廣告
      各乙件足參。
（二）依土地登記謄本所示，被告陳稱之土地共有人戊○○及劉
      奕坡等二人並非土地登記之共有人之一，被告提出之買賣
      契約書影本主張其並非無權占有系爭土地云云之抗辯，自
      失所據，應無足採。
（三）系爭土地於60年間即已依都市計畫編定為『乙種工業用地
      』，此有「桃園縣政府都市計畫土地使用分區證明書」影
      本乙件可參。準此，被告辯稱於65年間向訴外人戊○○及
      劉奕坡購買渠等分管之本件系爭土地，因屬『農業用地』
      而無法辦理產權移轉云云，顯與本件系爭土地於65年間已
      係屬『乙種工業用地』，並非無法將持分之土地產權移轉
      乙情之事實不符，且原告否認本件系爭共有土地有協議分
      管之法律關係存在，依法被告自應負舉證之責，以實其說
      。
（四）被告就系爭土地曾經主張「時效取得地上權」，觀諸「無
      權占有」為「時效取得地上權」之法律要件之一，被告自
      構成無權占有系爭土地。被告曾於88年間曾就系爭土地向
      地政機關申請「時效取得地上權」之土地登記，惟因其申
      請程式不合法律規定，故遭該管地政機關駁回，此有中壢
      地政事務所土地登記補正通知書、土地登記申請書及桃園
      縣政府訴願決定書均影本各乙件可參。另被告又於90年間
      中壢市調解委員會之調解會中，又就本件系爭土地主張「
      時效取得地上權」之抗辯。且被告再於92年4 月間回函與
      原告等人時，亦為主張「時效取得地上權」之相同主張，
      凡此有異議書影本乙件及存證信函影本二件足稽。綜前所
      言，縱令被告抗辯系爭土地係其於65年間向土地分管人戊
      ○○及劉奕坡等二人所價購乙節為真（註：原告仍否認此
      事實為真）。按「占有，依其所由發生之事實之性質，無
      法有之意思者，其占有人對於使其占有之人表示所有之意
      思時起，為以所有之意思而占有。」，民法第945 條前段
      定有明文，依此法律規定之法理作反面推理，故縱令被告
      於65年至88年間係有權占有系爭土地，惟被告自88年起就
      系爭土地即一再作「時效取得地上權」之主張，顯見被告
      已變更其為無權占有之意思占有系爭土地。準此，按物權
      之時效取得，應以申請並完成土地登記始生效力，被告時
      效取得地上權之申請，既經駁回確定，被告就系爭土地自
      已構成無權占有，其理至明。
（五）依被告提出之「買賣契約書影本」內容所示（即以買賣總
      價金計算買賣標的之土地面積），被告主張出賣人戊○○
      及劉奕坡等二人係本件系爭土地全部面積之分管人云云之
      抗辯，顯有矛盾之處。查依前開買賣契約書所載，該不動
      產買賣係以每坪新台幣（下同）2,100 元整計價，且出賣
      人戊○○及劉奕坡等二人全部合計收受買受人473,520 元
      ，換言之，該買賣之土地面積應為225.48坪，折合為745.
      4 平方公尺。惟查，本件系爭土地之總面積為1,045 平方
      公尺，此面積顯較該買賣之土地面積為大。是被告之前開
      抗辯，自有矛盾之處。
（六）原告依民法第821 條及第767 條規定，請求被告將渠在前
      開土地上所設置之地上物拆除後，將土地返還全體土地共
      有人。
三、證據：提出土地登記謄本三件、地籍圖、土地使用分區證明
          書影本、中壢地政事務所土地登記補正通知書影本乙
          件、土地登記申請書影本乙件、桃園縣政府訴願決定
          書影本乙件、異議書影本乙件、存證信函影本二件、
          地政機關鑑界及繪圖費收據影本乙紙為證物。
乙、被告方面：
一、聲明：
（一）原告之訴及假執行之聲請均駁回。
（二）訴訟費用由原告負擔。
（三）如受不利益之判決，願供擔保宣告免為假執行。
二、陳述：
（一）按「甲向乙購買土地並已付清價款，乙亦將土地交付甲管
      有，惟未辦理所有權移轉登記，嗣乙死亡，由其繼承人丙
      、丁辦妥繼承登記。甲之所有權移轉登記請求權之消滅時
      效雖已完成，惟其占有之土地，係乙本於買賣之法律關係
      所交付，具有正當權源，所有人丙、丁（乙之繼承人）自
      不得認係無權占有而請求返還。何況時效完成後，債務人
      僅得拒絕給付，其原有之買賣關係則依然存在，基於公平
      法則，亦不得請求返還土地。」，最高法院69年度第4 次
      民事庭會議決議著有明文。是依前開最高法院決議意旨，
      占有人如係基於合法權源而占有土地，則即便其請求債務
      人履行相關義務之請求權時效已完成，該債務人之繼承人
      或他共有人亦不得請求占有人返還土地。
（二）本件被告係於65年8 月21日向劉奕坡及戊○○購買系爭土
      地之持分，雙方簽定有不動產買賣契約書，且系爭土地業
      經出賣人劉奕坡及戊○○與其他土地共有人協議分管使用
      ，惟因系爭土地係屬農地，於買受當時尚無法辦理移轉過
      戶予被告（買受人），出賣人乃先將系爭分管部分土地交
      付被告占有使用，待日後能夠辦理移轉登記時，出賣人須
      無條件協同被告辦理移轉登記。今被告之所有權移轉登記
      請求權時效雖已消滅，然其占有之土地，係出賣人劉奕坡
      及戊○○本於買賣之法律關係所交付，具有正當權源，故
      依前開最高法院69年度第4 次民事庭會議決議，基於公平
      法則，原告等不得請求被告返還土地。
（三）戊○○、劉奕坡二人確係系爭土地之所有權人，且依土地
      分管之協議，其為土地之分管使用人，本件被告於購入戊
      ○○、劉奕坡二人之持分後，即為土地之共有人之一，依
      土地分管之協議，便享有管理使用系爭土地之權限，故被
      告占有使用系爭土地具有法律上正當權源：
　１、查土地出賣人戊○○、劉奕坡二人確實係系爭土地之所有
　　　權人之一，該二人係繼承其父親劉學深關於系爭土地之持
      分，故其二人確實為系爭土地所有權人。
　２、次查系爭土地自日據時代即經全體共有人協議由共有人劉
  　　成業（即戊○○、劉奕坡二人之祖父）負責管理暨使用該
    　地號土地，則依土地分管之協議，戊○○、劉奕坡二人即
      為系爭土地之分管使用人。今即便戊○○、劉奕坡二人出
      賣系爭土地事先並未經共有人全體之同意，然此僅係戊○
      ○、劉奕坡二人無權出賣系爭土地，其就該土地所享有之
      持分仍得自由處分，故本件被告於購入戊○○、劉奕坡二
      人之持分後，便成為系爭土地之共有人，依土地分管之協
      議，被告即享有管理使用系爭土地之權限，故本件被告莊
      謹合占有使用系爭土地確實具有法律上正當權源，並非無
      權占有。
（四）原告丙○○，就系爭共有物之持份，係於本件起訴前，匆
      忙受原共有人之一贈與而來，伊並於94年1 月19日庭訊受
      訊時自認：伊於受贈當時，即已知悉被告占有並使用系爭
      土地之事實。原告丙○○於受贈當時既已知悉被告占有並
      使用系爭土地之事實，自不再受善意之保護。是以，被告
      得對原告丙○○主張：被告就系爭土地係有權占有。
三、證據：提出不動產買賣契約書乙份及聲請傳喚證人劉弈增。
丙、本院依聲請前往履勘並委託桃園縣中壢地政事務所測量。
    理  由
一、按原告於判決確定前，得撤回訴之全部或一部。但被告已為
    本案之言詞辯論者，應得其同意；訴之撤回，應以書狀為之
    。但於期日，得以言詞向法院或受命法官為之。民事訴訟法
    第262 條第1、2項分別定有明文。本件原告己○○、劉學隆
    二人原起訴請求被告應將坐落桃園縣中壢市○○段66地號土
    地（下稱系爭土地）之地上物拆除，將土地返還原告及其他
    共有人，然因其二人於起訴後業將其所有系爭土地之應有部
    分移轉他人，認已無提起本件訴訟之必要，故於93年12月23
    日另行以書狀撤回此部分之起訴，並經被告同意，依上開說
    明，就此撤回部分已發生撤回起訴之效力。又按民事訴訟法
    第41條第1 項之選定當事人之制，旨在求取共同訴訟程序之
    簡化，苟多數當事人所主張之主要攻擊或防禦方法相同，已
    足認有簡化訴訟程序之作用，而具有法律上之共同利益，即
    得由其中選定一人或數人為全體起訴或被訴，初不以對訴訟
    標的必須合一確定者為必要。查系爭土地為一分別共有之土
    地，其共有人中之丁○○等61人原為本件原告，嗣於本院審
    理中，選定共有人中之丙○○為當事人進行本件訴訟，有原
    告提出之土地登記簿謄本及選定當事人書證各一份為憑。此
    61名系爭土地共有人就該筆土地之爭訟所主張之主要攻擊方
    法相同，並具有共同利益，是此61人選定丙○○為全體進行
    本件訴訟，並無不合，合先敘明。
二、本件原告起訴主張：伊係系爭土地之共有人之一，然被告未
    經系爭土地共有人之全體同意，擅自於系爭土地上設置地上
    物，供作汽車駕駛補習班之營業使用，屬無權占有並侵害原
    告及其他共有人之所有權，爰依民法第821條及第767條規定
    訴請被告將坐落系爭土地上如附圖所示Ａ、Ｂ、Ｃ部分之地
    上物拆除，並將系爭土地（面積為1045平方公尺）返還予原
    告及全體共有人等情。被告則以：系爭土地自日據時代即經
    全體共有人協議由劉成業（即戊○○、劉奕坡二人之祖父）
    負責管理暨使用，則依分管協議，戊○○、劉奕坡二人即為
    系爭土地之分管使用人，縱使渠等於65年8 月21日出賣系爭
    土地予被告係未經全體共有人之同意，然該二人就其所有之
    應有部分仍得自由處分，故被告於購入其二人之持分後，便
    成為系爭土地之共有人之一，即享有管理使用之權限；又因
    系爭土地係屬農地，於買受當時尚無法辦理過戶，出賣人劉
    奕坡、戊○○等二人乃先將系爭分管之土地交付被告占有使
    用，待日後能辦理移轉登記時即無條件偕同被告辦理之，然
    今被告之所有權移轉登記請求權雖已罹於時效，惟基於公平
    法則，原告應不得請求被告返還土地，是被告占有系爭土地
    係具有法律上正當權源，並非無權占有等語，資為抗辯。
三、經查：原告主張系爭土地為伊與其他共有人所分別共有，被
    告占用如附圖所示系爭土地面積1,045 平方公尺土地種植樹
    木、設置花圃，並供作汽車駕駛補習班之營業使用等事實，
    為被告所不爭執，且據原告提出土地登記謄本、報紙廣告各
    乙件為證，並經本院會同中壢地政事務所人員履勘現場鑑測
    無訛，製有勘驗筆錄及複丈成果圖附卷可憑，堪信為真實。
    本件首應審酌者乃被告占有系爭土地是否有正當合法之占有
    權源？
（一）按各共有人對於第三人，得就共有物之全部為本於所有權
      之請求。但回復共有物之請求，僅得為共有人全體之利益
      為之，民法第821 條定有明文。次按，所有人對於無權占
      有或侵奪其所有物者，得請求返還之。對於妨害其所有權
      者，得請求除去之，民法第767 條前段、中段定有明文。
      再按以無權占有為原因，請求返還所有物之訴，被告對原
      告就其物有所有權存在之事實無爭執，而僅以非無權占有
      為抗辯者，原告於被告無權占有之事實，無舉證責任。被
      告應就其取得占有，係有正當權源之事實證明之。如不能
      證明，則應認原告之請求為有理由（最高法院72年度台上
      字第1552號、第2516號、85年度台上字第1120號判決意旨
      可資參照）。本件被告就原告為系爭土地之分別共有人並
      無爭執，僅抗辯其為有權占有，依上說明，被告就其占用
      土地為有權占有之事實，應負舉證責任。
（二）經查：１、被告固於65年8 月21日與劉奕坡、戊○○二人
      訂立不動產買賣契約書，買受坐落桃園縣中壢市○○○○
      段765 之69地號土地（即系爭土地，於65年10月14日因地
      號重複，改編為同段765 之141 地號；復於68年5 月2 日
      因土地重測，改編為普義段66地號，有土地登記簿附卷可
      考），面積全部，且買賣契約書第2 條第1 項約定：「本
      約成立日起將本約土地連同地上農作物全部依照現況點交
      與甲方（即被告）掌管占有」、同條第3 項：「於得辦理
      所有權移轉登記時，雙方應即時無條件協同辦理所有權移
      轉登記，均不得以任何理由拖延」、第3 條：「乙方（即
      劉奕坡、戊○○）保證本約不動產權係乙方共有持分額分
      管取得自用之土地，絕無來歷不明情事，若有任何糾葛全
      部由乙方於所有權移轉前理直，與甲方無涉」，有該不動
      產買賣契約書影本一件在卷可佐。惟原告否認上開土地買
      賣契約之出賣人劉奕坡、戊○○二人為系爭土地共有人，
      且主張系爭土地於60年間即已依都市計畫編定為「乙種工
      業用地」，故無被告所稱買受當時無法辦理移轉登記之情
      事，並提出土地使用分區證明書及土地登記謄本為證，故
      被告抗辯系爭土地購買時，因系爭土地使用項目之原因無
      法更名登記為不足採信。２、又依證人戊○○證述：「我
      與劉奕坡沒有全部之所有權，當初所賣持分大約三、四百
      坪，我只是賣管理權，而不是賣所有權，因為我不是所有
      權人」，且證人對其就系爭土地有管理權以及系爭土地有
      分管協議存在等情事均未能提出證明。３、再者，衡諸常
      情，一般人購買土地一定會要求出賣人出示土地登記謄本
      以查明是否為所有權人，既然系爭土地之出賣人戊○○、
      劉奕坡並非土地登記謄本上之所有權人，且所出示之土地
      登記謄本所記載之所有權人亦包括其他共有人，則被告購
      買系爭土地時，必知道系爭土地是處於共有之狀況，且戊
      ○○、劉奕坡亦非登記簿上之所有權人。因此被告購買系
      爭土地時，應就系爭土地是否有分管之情形詢問其他共有
      人或者要求出賣人出示分管契約以保障權利，然被告均無
      如此作為，顯見被告知悉系爭土地並無分管契約之存在。
（三）被告就原告因拆屋還地及返還不當得利等申請調解事件，
      所提出之異議書主張；「按在他人土地上以建築物或其他
      工作物為目的使用，為民法第832 條之地上權，對於該一
      建物及工作物有事實上管領之力者，為民法第940 條之占
      有人，完成二十年間或十年間之占有時效者，依民法第77
      2 條準用同法第769 條（占有二十年間）第770 條（占有
      十年間）之時效規定。取得其地上權。為國家法律賦予占
      有人之權利保障」，此有被告所提出之異議書在卷可稽。
      可見被告亦明知其為無權占有，否則何必以時效取得地上
      權抗辯原告拆屋還地之主張。是以，系爭土地是否定有分
      管協議，又劉奕坡、戊○○二人是否有權出賣系爭土地之
      全部予被告等情，被告均未能充分舉證證明之，從而，被
      告自不得僅以其與劉奕坡、戊○○二人間簽訂系爭土地之
      不動產買賣契約，而據為其占有系爭土地之合法權源，是
      被告抗辯因買賣關係而屬有權占有云云，殊非可採。
四、綜上所述，被告係無權占用系爭土地，堪可認定。從而，原
    告本於民法第767 條及第821 條規定訴請被告應將系爭土地
    上如附圖所示Ａ、Ｂ、Ｃ部分之地上物拆除，並將系爭土地
    （面積共1045平方公尺）返還予原告及其他土地共有人，為
    有理由，應予准許。
五、兩造均陳明願供擔保，聲請宣告假執行或免為假執行，核均
    無不合，爰分別酌定相當擔保金額准許之。
六、本件事證已臻明確，兩造間其餘攻擊及防禦方法核與本判決
    結果不生任何影響，爰不一一予以論述，附此敘明。
七、據上論結，本件原告之訴為有理由，依民事訴訟法第78條、
    第390 條第2 項、第392 條第2 項，判決如主文。
中　　華　　民　　國　　94　　年　　3 　　月　　 4　　日
                  民事第三庭    法　官　張益銘
以上正本係照原本作成
如對本判決上訴，須於判決送達後20日內向本院提出上訴狀
中　　華　　民　　國　　94　　年　　3 　　月　　 4　　日
                                書記官　陳純姃
